臺灣高等法院臺中分院刑事判決
111年度金上訴字第1246號
上  訴  人
即  被  告  李孟鴻


上列上訴人因違反洗錢防制法等案件，不服臺灣臺中地方法院11
1年度金訴字第257號中華民國111年4月19日第一審判決（起訴案
號：臺灣臺中地方檢察署110年度偵字第32953號），提起上訴，
本院判決如下：
    主  文
上訴駁回。
    事實及理由
一、本案經本院審理結果，認第一審判決認事用法及量刑均無不
    當，應予維持，並引用第一審判決書記載之犯罪事實、證據
    及理由（如附件）。
二、被告上訴意旨略以：㈠原審判決認定上訴人即被告（下稱被
    告）李孟鴻係共同犯詐欺取財罪，容有違誤：被告是個案性
    接受「小文」指示前往超商或指定地點代領、轉交包裹，每
    次薪資固定，不因詐得金額多寡有異，且被告可視當日行程
    決定是否接受「小文」指派，兩人間並無明確、強烈之科層
    式隸屬關係；又告訴人林燕婷於民國110年7月1日已寄出金
    融卡，一般於翌日就會到指定地點，但被告是110年7月5日
    接獲指派工作，被告警詢所述網路應徵是在110年7月初是指
    7月1日之後至7月5日間，故被告在應徵工作時，詐騙集團成
    員關於告訴人林燕婷之犯行已完成；再者，在未打開包裹的
    情況下，不能以推論方式認為被告知悉包裹内裝有金融卡。
    基上，難認被告與「小文」犯罪組織成員間有犯意聯絡及行
    為分擔，又因被告所為僅使犯罪組織成員在不曝光狀況下，
    取得金融帳戶以實行詐欺犯罪，被告不具支配地位，僅屬幫
    助犯。㈡原判決認定被告就附表一編號2、3部分共同犯一般
    洗錢罪，容有違誤：雖然被告依「小文」指示領取人頭帳戶
    即花蓮一信帳戶金融卡包裹後，再將包裹寄至指定地點，嗣
    被害人彭聰烜及告訴人朱昌洲依照詐欺集團成員指示匯款至
    花蓮一信帳戶内，並由車手持金融卡提領一空，但被告取得
    前開金融機構帳戶時尚無任何款項匯入，難以洗錢防制法第
    14條第2項、第1項之一般洗錢未遂罪相繩。㈢請鈞院撤銷原
    判決，從輕量刑。
三、惟查：
  ㈠按事實審法院職司事實認定與法律適用之權責，而其事實之
    認定應依憑證據，故證據之取捨及事實之認定，係法院本於
    確信自由判斷之職權，倘其調查、採證及認事並未違背證據
    及論理法則，即不容當事人任意指其違法。
  ㈡原判決依據被告之供述、證人即告訴人林燕婷、被害人彭聰
    烜、告訴人朱昌洲於警詢之指述、7-11貨態查詢系統、被告
    提領包裹之監視器畫面截圖照片、有限責任花蓮第一信用合
    作社110年8月13日花一信總字第1100000653號函及檢附告訴
    人林燕婷之上開花蓮一信帳戶開戶資料、交易明細、內政部
    警政署反詐騙諮詢專線紀錄表、刑案照片、告訴人林燕婷上
    開花蓮一信帳戶存摺影本、台東縣警察局台東分局豐里派出
    所受理各類案件紀錄表、帳戶個資檢視資料、台東縣警察局
    台東分局豐里派出所受理詐騙帳戶通報警示簡便格式表、自
    動櫃員機交易明細（被害人彭聰烜部分）、桃園市政府警察
    局中壢分局內壢派出所受（處）理案件證明單、受理詐騙帳
    戶通報警示簡便格式表、新臺幣交易明細表（告訴人朱昌洲
    部分）、車牌號碼000-0000號自用小客車之車輛詳細資料報
    表等，認定被告分別有犯罪事實欄一即附表1編號1所載詐欺
    取財及編號2、3所載詐欺取財、一般洗錢犯行事證俱屬明確
    ，並予以論罪科刑，經核其認事、用法、量刑自屬適法妥當
    。
　㈢被告上訴雖以前揭情詞置辯。然：
　⒈衡諸現今社會生活經驗，一般人若有寄取文件、包裹之需求
    ，均得輕易利用便利商店或諸如郵寄、提供貨運、快遞服務
    之物流業等管道，自行寄送或收取他人指定送達之包裹，如
    因特殊情況偶有委託他人代領之情，亦會檢具自己之證件資
    料，詳加敘明原因，以確保物件能如期送達及領取，茍非所
    欲領取之包裹內含物品涉及不法，且寄件或收件之一方有意
    隱瞞身分及相關識別資料以規避稽查，衡情應無於已透過包
    裹寄送之方式送達至超商或郵局，竟又再以相當報酬刻意委
    請專人代為領送包裹送至他處之必要。再者，觀之當前社會
    上各種詐欺犯罪極為猖獗，多係蒐集人頭帳戶以供被害人匯
    款之用，政府機關及各種平面或電子媒體乃至諸多公益團體
    不斷反覆地向外界宣導，籲請民眾切勿受騙及教授如何防範
    因應之訊息，眾所皆知，故如受他人委託領取包裹，立即另
    行送出，應可預見所為事涉詐欺犯罪。查被告與「小文」未
    曾謀面，不知「小文」真實身分及聯絡方式，業據被告於警
    偵、原審陳明在卷（見偵卷第22頁、第113頁反面；原審卷
    第38頁），被告並供稱：我在FB看到廣告，應徵物流工作，
    徵長短期兼職人員，我就加對方的LINE，對方表示工作内容
    是收取貨，然後寄東西，薪資為一天新臺幣（下同）1500元
    ，開車油錢另外補貼，到了當天7月5日早上，對方(LINE暱
    稱：小文)要我到超商取包裹並傳送超商地址給我，所以我
    就開車到統一超商領包裹，領到包裹後，對方要我把這個包
    裹，拿到臺中市○○區○○○○號○○站寄出到別的空軍一號站，後
    來我就回家了等語（見偵卷第21頁正反面），可知被告所稱
    應徵工作過程，並未與對方實際面對面進行面試，僅透過LI
    NE聯絡，即任職上工，已與一般公司聘僱徵才之流程有異而
    悖於常情。又「小文」與被告素不相識，不曾見面，卻透過
    應徵工作之方式，覓得被告出面，並以甚為迂迴方式領寄包
    裹，不僅徒增包裹運送之金錢及時間成本，同時亦需擔負包
    裹遺失或遭被告侵吞之風險，顯非一般合法經營業者會採擇
    之運送方式。況依被告於原審所供：「小文」說收件地點在
    臺中，我是從彰化開車到臺中幫「小文」領取包裹（見原審
    卷第38頁），惟領取、寄送包裹，並無資格限制及專業需求
    ，何需被告大費周章特別從外縣市駕車至臺中領取、轉寄包
    裹？明顯捨近求遠，其等以如此迂迴輾轉收送的手法掩飾，
    顯然悖於常情。而被告行為時已滿35歲，自陳為大學畢業之
    學歷，從事廚師工作（見原審卷第84頁），乃係具有相當智
    識程度及一定社會經驗、歷練之人，其就上揭工作內容顯有
    違常理，係涉及不法活動，主觀上自應有所懷疑而無全然不
    知之理。
　⒉復考量人頭帳戶存摺、提款卡，乃詐欺集團領取受騙民眾款
    項不可或缺的工具，倘落入詐欺成員以外之人手中，除犯行
    可能因此曝光遭破獲外，更造成詐欺犯行難以遂行，而蒙受
    損失，衡情從事詐欺者自不會委由毫無關係或無共識之人代
    為領取此重要犯罪工具，且必然要求收簿之人於領取包裹時
    應格外注意狀況，以免遭當場逮捕。本案被告依「小文」指
    示，代為至超商領取包裹，並依指示前往空軍一號貨運○○站
    ，將該包裹轉寄予不詳之人，係在從事領取、轉送人頭帳戶
    資料之行為，此乃詐欺集團遂行詐欺犯行分工之一環，意在
    規避查緝，並藉此製造金流之斷點，以掩飾或隱匿詐欺被害
    人之犯罪所得，屬不法行為，被告因貪圖輕易即可獲取之不
    法報酬，依指示收送上開包裹，足認被告同意加入本案詐欺
    犯行，並分擔至超商領取裝有人頭帳戶包裹之收簿手工作。
    況依卷附被告領取包裹畫面擷取照片所示（見偵卷第39至41
    頁），店員是交付給被告外觀扁扁的信封袋，此與一般裝有
    金融卡之包裹大小相符，可見被告對於其代領的包裹是詐欺
    集團使用之人頭帳戶乙節，應有所認識，被告辯稱其不知包
    裹內為何物，難以憑採。
　⒊按共同實行犯罪行為之人，在共同意思範圍以內，各自分擔
    犯罪行為之一部，彼此協力、相互補充以達其犯罪之目的者
    ，即應對於全部所發生之結果，共同負責，故不以實際參與
    犯罪構成要件行為或參與每一階段之犯罪行為為必要。又共
    同正犯之意思聯絡，原不以數人間直接發生者為限，即有間
    接之聯絡者，亦包括在內（最高法院107年度台上字第4444
    號裁判意旨參照）。本案被告固不認識「小文」或清楚知悉
    他人所分擔之犯罪分工內容，然參與犯罪者透過相互利用彼
    此之犯罪角色分工，而形成一個共同犯罪之整體以利犯罪牟
    財。被告既對本案詐欺、洗錢犯行具有不確定故意，堪認其
    對彼此間可能係透過分工合作、互相支援以完成詐欺取財、
    洗錢之犯罪行為有所預見，其既以自己共同犯罪之意思，相
    互支援及分工合作，以達上揭犯罪目的，自論以共同正犯。
    縱被告未與「小文」或其他詐欺成員謀面或聯繫，亦未明確
    知悉其他人之身分及所在，彼此互不認識，惟此不過是詐欺
    分工之當然結果，並無礙被告係本案共同正犯之認定。再者
    ，被告固未直接對告訴人、被害人施以詐術，但其收寄人頭
    帳戶金融卡供其他人實行詐騙所用，係該詐欺、洗錢犯罪歷
    程不可或缺之重要環節，被告因貪圖日薪1500元加計油錢此
    輕鬆可得之不合理報酬，挺身擔任收簿手工作，自屬以自己
    犯罪之意思，參與犯罪構成要件之行為，應就犯罪事實欄一
    之全部犯罪結果共同負責。被告辯稱其應徵工作時，詐騙集
    團對告訴人林燕婷之犯行已完成、其僅屬幫助犯云云，均屬
    無據。
  ⒋按洗錢防制法所稱洗錢，指下列行為：一、意圖掩飾或隱匿
    特定犯罪所得來源，或使他人逃避刑事追訴，而移轉或變更
    特定犯罪所得。二、掩飾或隱匿特定犯罪所得之本質、來源
    、去向、所在、所有權、處分權或其他權益者。三、收受、
    持有或使用他人之特定犯罪所得，洗錢防制法第2條定有明
    文。故行為人如有上揭各款所列洗錢行為者，即成立同法第
    14條第1項之洗錢罪。從而，倘詐欺集團向被害人施用詐術
    後，為隱匿其詐欺所得財物之去向，而令被害人將其款項轉
    入該集團所持有、使用之人頭帳戶，並由該集團所屬之車手
    前往提領詐欺所得款項得逞，如能證明該帳戶內之資金係本
    案詐欺之特定犯罪所得，即已該當於洗錢防制法第14條第1
    項之洗錢罪。查「小文」指示被告領取金融卡包裹，乃為利
    用人頭帳戶之外觀，製造犯罪偵查之斷點，而詐欺集團成員
    向被害人彭聰烜、告訴人朱昌洲施用詐術後，為隱匿詐欺所
    得財物之去向，指示彭聰烜、朱昌洲將款項匯入被告擔任取
    簿手領取後由該集團成員持有、使用之人頭帳戶，再指派不
    詳成員前往提領詐欺所得款項，顯見該人頭帳戶內之資金係
    本案詐欺之特定犯罪所得，且被告對於自己擔任取簿手而參
    與製造詐欺金流斷點之情形亦非毫無所悉，是被告就被害人
    彭聰烜、告訴人朱昌洲部分，自該當於洗錢防制法第14條第
    1項之一般洗錢罪，其上訴辯稱不構成洗錢罪云云，實無可
    採。
　⒌基上，被告本案犯行甚為明確，其所為辯解乃事後卸責之詞
    ，不足採信。
四、綜上所述，被告在本院未提出其他有利之證據，其上訴意旨
    仍否認犯行，執以指摘原判決不當。惟原判決之採證認事用
    法，並無違經驗法則或論理法則，量刑亦屬適當而無違罪刑
    相當原則。是被告上訴並無理由，應予駁回。
據上論斷，應依刑事訴訟法第368條、第373條，判決如主文。
本案經檢察官蔣忠義提起公訴，檢察官張慧瓊到庭執行職務。
中    華    民    國    111   年    7     月    28    日
          刑事第五庭　　審判長法　官　鄭　永　玉
　　　　　　　　　　　　　　　法　官　許　文　碩
　　　　　　　　　　　　　　　法　官　周　莉　菁
以上正本證明與原本無異。
對洗錢部分得上訴，其餘不得上訴。
如不服本判決得上訴部分應於收受送達後20日內向本院提出上訴
書狀，其未敘述上訴之理由者，並得於提起上訴後20日內向本院
補提理由書（均須按他造當事人之人數附繕本）「切勿逕送上級
法院」。因疫情而遲誤不變期間，得向法院聲請回復原狀。
                              書記官  王  朔  姿
　　　　　　　　　　　　　　　
中　　華　　民　　國　　111 　年　　7 　　月　　28　　日